臺灣彰化地方法院刑事判決　　　　　　　　　　　　　九十三年度易字第三九八號
　　公　訴　人　臺灣彰化地方法院檢察署檢察官
　　被　　　告　甲　○
　　選任辯護人　陳建勛律師
　　被　　　告　乙○○
右列被告等因偽造文書等案件，經檢察官提起公訴（九十二年度調偵字第一九七號）
，本院判決如左：
    主  文
甲○、乙○○均無罪。
    理  由
一、本件公訴意旨略以：被告甲○明知因借款而擔保債權所簽發、發票日為民國八十
    六年二月三日、票面金額為新台幣（下同）一百五十萬元之本票，後由出資之告
    訴人丁○○取得，嗣因被告甲○未能清償票款，告訴人丁○○即向鈞院聲請對上
    開本票准許強制執行，經鈞院於九十年四月十二日，以九十年度票字第九九四號
    民事裁定准予強制執行，該裁定並已於同年四月二十日送達被告甲○而確定。詎
    被告甲○於將受強制執行之際，竟與被告乙○○共同基於意圖損害告訴人丁○○
    債權之犯意聯絡，明知被告乙○○並未積欠被告甲○債務，卻於同年五月三日，
    前往彰化縣員林地政事務所，將被告甲○所有、座落於彰化縣員林鎮○○段一六
    六八之一一地號（重測後改為員林鎮○○段一五七地號）土地（下簡稱系爭土地
    ）及坐落其上之彰化縣員林鎮○○段一三六四建號（門牌號碼為彰化縣員林鎮○○路五十九巷二十六弄十六號）房屋一棟（下簡稱系爭建物），設定二百八十萬
    元債務之第二順位抵押權，而使地政事務所之承辦公務員登載於其職務上所掌之
    土地登記謄本，足生損害於告訴人丁○○之債權及地政機關登記資料之正確性，
    因認被告二人共犯刑法第三百五十六條損害債權罪嫌及同法二百十六條、第二百
    十四條行使使公務員登載不實文書罪嫌。
二、按犯罪事實應依證據認定之，無證據不得認定犯罪事實，又不能證明被告犯罪者
    ，應諭知無罪之判決，刑事訴訟法第一百五十四條第二項、第三百零一條第一項
    分別定有明文。而刑事訴訟法上所謂認定犯罪事實之證據，係指足以認定被告確
    有犯罪行為之積極證據而言，該項證據自須適合於被告犯罪事實之認定，始得採
    為斷罪資料，最高法院二十九年上字第三一０五號著有判例可稽。又認定犯罪事
    實所憑之證據，無論係直接證據或間接證據，其為訴訟上之證明，須於通常一般
    之人均不致有所懷疑，而得確信其為真實之程度者，始得據為有罪之認定，倘其
    證明尚未達到此一程度，而有合理之懷疑存在時，事實審法院復已就其心證上理
    由予以闡述，敘明其如何無從為有罪之確信，因而為無罪之判決，尚不得任意指
    為違法，最高法院七十六年台上字第四九八六號判例足資參照。
三、查公訴人認被告二人涉有前開損害債權及行使使公務員登載不實犯嫌，係以告訴
    人丁○○指訴、被告二人及證人戊○○、丙○○不一之供述及本院九十年度票字
    第九九四號民事裁定、確定證明書及系爭土地、建物抵押權存續期間屆滿前後土
    地登記謄本各一份等為其主要論據。訊據被告二人固均自承：被告甲○曾於九十
    年五月三日，前往彰化縣員林地政事務所，將系爭土地、建物設定二百八十萬元
    債務之第二順位抵押權予被告乙○○，且已經承辦公務員登載於土地登記謄本，
    迄今均未實行該抵押權等情，惟均堅詞否認涉有前開犯行，被告甲○及其辯護人
    為其辯稱：其因欠賭債需還錢，故於五、六年前陸續委由女婿戊○○向被告乙○○借錢共二百八十萬元等語；被告乙○○則以：其因曾介紹戊○○投資失利，故
    自覺不好意思，若戊○○向其借款，均不會拒絕，故確實曾陸續在臺北國際商銀
    及臺中企銀提領現金，借予戊○○，結婚後因配偶對其之前出借款項均未設定擔
    保認有不妥，其才要求被告甲○需設定抵押以供證明等語。
四、本件被告甲○確曾簽發一紙發票日為八十六年二月三日、票面金額一百五十萬元
    之本票，由告訴人丁○○持有，因被告甲○未能清償票款，故告訴人丁○○即向
    本院聲請對前開本票准許強制執行，經本院以九十年度票字第九九四號裁定准予
    強制執行，且該裁定業於九十年四月二十三日送達被告甲○。而被告甲○曾於九
    十年五月三日，前往彰化縣員林地政事務所，將被告甲○所有之系爭土地及建物
    ，設定二百八十萬元第二順位抵押權予被告乙○○，並已完成登記等情，業據被
    告甲○、乙○○於偵訊及本院審理時均坦承不諱，且有本院九十年度票字第九九
    四號民事裁定、本院民事裁定確定證明書、系爭土地、建物之登記謄本各一份在
    卷可參（他字卷第五頁、第六頁、第七頁至第十頁），應足信為真實。從而，本
    件被告二人是否涉有公訴人起訴之損害債權及行使使公務員登載不實文書罪嫌，
    主要爭點即在於被告甲○、乙○○二人間，所存在且憑以設定前開第二順位抵押
    權之原因借貸債權二百八十萬元，是否係虛偽之假債權。經查：
（一）被告甲○於簽發上開本票予丁○○借款一百五十萬元時，即已應證人丁○○之
      要求，將其所有之斗南鎮○○段五五五地號土地設定抵押予證人丁○○之情，
      業據被告甲○陳稱在卷，且有前開土地之土地登記謄本一紙在卷可稽（見他卷
      第三六頁），是被告於向證人丁○○借得一百五十萬元際，既已提供土地設定
      抵押權予證人丁○○，不僅可認證人丁○○在借款時，主觀上係認有此擔保品
      即足以擔保借款，亦可認被告甲○主觀上應認其對於個人其他財產，當然有自
      由處分之權。況證人丁○○於偵訊時亦陳稱：被告甲○曾表明要將退休金一百
      二十四萬元中之一半向其清償，惟因被告甲○係積欠其一百五十萬元，故其不
      願接受等語（見他字卷第一七頁背面），綜上所述，被告甲○辯稱其主觀上無
      損害債權之意圖等語，應堪採信。至證人丁○○事後可否以其所設定之抵押權
      獲償，實與被告甲○主觀上有無損害債權意圖，而製造假債權並設定假抵押權
      無關。
（二）公訴人認被告甲○對於借款之目的先係陳稱大陸投資失敗，始向告訴人借款一
      百五十萬元，後又改稱係賭博輸錢，前後對於借款之目的，已有不合，且被告
      二人於借款時未簽寫借據，亦未約定利息，且借款二、三年後，始設定抵押權
      ，被告乙○○復在抵押權九十一年五月一日屆滿後，迄今均未實行等情，應可
      認被告二人間實際上應無借款。惟查，(1)被告甲○於偵訊時供稱因大陸投資失
      敗始透過代書借錢等語（見他卷第一七頁背面），係指其與證人丁○○借款之
      動機緣由，而被告甲○自始至終均陳稱會透過戊○○借款，係因積欠賭債，是
      公訴人認被告甲○此部分陳述前後有間，尚屬誤會，從而無從憑此逕認被告甲○、乙○○間僅存假債權；(2)被告乙○○與被告甲○之女婿戊○○之交情甚佳
      ，衡之國人借貸常規，於近親摯友間之借貸，鮮見有互立借據之情，是實難因
      被告二人無法提出借據，即認其等辯稱之借貸債權不存在；(3)利息約定之有無
      ，亦屬借貸雙方自由約定事項，未曾約定者亦非少見，況證人丁○○於本院審
      理時亦證稱：其借貸一百五十萬元予被告甲○亦未收受利息等語（見本院審判
      筆錄），衡之被告甲○與證人丁○○僅係經由代書介紹，其等二人素昧平生，
      於證人丁○○借貸現款一百五十萬元予被告際，亦未要求利息，從而，尚難因
      被告甲○、乙○○陳稱二人間之借貸無利息約定，即懷疑其等間之借貸關係真
      偽；(4)被告二人於借貸後二、三年始設定抵押權，固足啟人疑竇，惟查，被告
      甲○與乙○○間曾透過證人戊○○借款一節，業據證人即乙○○之女婿戊○○
      於本院審理時證稱：其與乙○○從小舊識，交情極好，甲○於八十九年前後因
      喜好賭博常缺錢，故曾透過其向乙○○借錢，其即打電話給乙○○，由乙○○
      通知公司會計，其再前往乙○○之公司拿現金，其總共代借了約二百八十萬元
      ，至於其為甲○借得之錢如何花用，其並不知情等語（見本院審判筆錄），且
      有證人即八十八年八月至九十一年十月於乙○○公司任職之會計丙○○於本院
      審理時證稱：其在八十九年間，曾因乙○○打電話要求，去臺中商銀和臺北國
      際商銀領現金交給戊○○，次數約五、六次，時間約係在八十八年十二月二十
      四日、八十九年一月二十八日、八十九年二月三日、八十九年四月二十七日、
      八十九年十月二十一日、八十九年十二月二十六日，分別各領取六十八萬七千
      元、六十萬元、三十萬元、三十九萬元、二十六萬元及五十二萬元，其領取之
      前開款項，原則上均係應乙○○要求領給戊○○，但有時若公司有其他款項需
      要錢，就一起領取，且有時公司帳戶內存款不足，會由乙○○先跟同行友人聯
      絡，其再去向同行拿錢，或是有時公司剛好標會有現款，即直接拿錢給戊○○
      等語（見本院審判筆錄），另有被告乙○○提出之臺北國際商業銀行客戶歷史
      資料查詢明細表、臺中商銀北員林分行交易明細在卷可稽（見本院卷），是被
      告二人辯稱其等確有金錢借貸，非全然無據，況被告乙○○已就其於借款後二
      、三年始要求設定抵押，陳稱係因新婚配偶要求，始對之前出借債權要求被告
      甲○提供保障等語提出說明，而被告二人之行為於實務運作上亦非絕無可能，
      從而，倘因被告二人於借款後數年始設定抵押即認被告二人間並無實際債權存
      在，亦嫌速斷；(5)又被告乙○○於抵押權期限九十一年五月一日屆至後猶未實
      行抵押權等情，固為被告乙○○所自承，惟查，本件系爭土地及建物，被告乙○○僅係第二順位之抵押債權人，系爭土地及建物尚存有第一順位保證責任彰
      化縣員林信用合作社最高限額抵押權二百十六萬元，此有前開土地、建物登記
      謄本可稽，從而，本件被告乙○○縱請求拍賣抵押物，是否能夠獲得實質受償
      ，亦屬可疑，是被告乙○○未實行抵押權，應與該抵押權之原因債權是否係虛
      偽無涉。
    綜上所述，本件被告甲○主觀上既乏損害債權之意圖，且依據公訴人所提出之相
    關證據，亦難認定被告甲○、乙○○間憑以設定抵押權之借貸債權係虛偽債權，
    此外，復查無其他積極證據足資認定被告二人有上開犯行，本件既不能證明被告
    二人犯罪，參諸前開法規及判例意旨，應為無罪判決之諭知。
據上論斷，應依刑事訴訟法第三百零一條第一項，判決如主文。
本案經檢察官吳怡盈到庭執行職務
中      華      民      國    九十三    年      七      月     十三     日
                                  臺灣彰化地方法院刑事第三庭
                                      審判長法官  余 仕 明
                                      法      官  黃 玉 齡
                                      法      官  簡 婉 倫
右正本證明與原本無異。
如不服本判決，應於判決送達後十日內向本院提出上訴狀( 須附繕本 )。
                                      法院書記官  林 盛 輝
中      華      民      國    九十三    年      七      月     十三     日
